【裁判字號】    95,勞上易,82
【裁判日期】    950829
【裁判案由】    給付資遣費
【裁判全文】
臺灣高等法院民事判決                95年度勞上易字第82號
上  訴  人  乙○○
訴訟代理人  賴玉梅律師
            周福珊律師
            王嘉斌律師
被 上訴 人  順益汽車股份有限公司
法定代理人  甲○○
訴訟代理人  劉志鵬律師
            陳文靜律師
上列當事人間給付資遣費事件，上訴人對於中華民國95年5月25
日臺灣臺北地方法院94年度勞訴字第150號第一審判決提起一部
上訴，本院於95年8月8日言詞辯論終結，判決如下：
    主      文
上訴駁回。
第二審訴訟費用由上訴人負擔。
    事實及理由
一上訴人起訴主張：伊自民國82年10月6日起至94年6月23日止，
  於被上訴人擔任業務員，任職期間，伊於假日加班，未獲補休
  及假日加班費；於平日加班，僅收受基本薪資及績效獎金，亦
  未獲加班費；另被上訴人常利用下班時間、假日開會或上課、
  出勤，規避加班費之給付，已違反勞動契約及勞工法令，伊於
  94年5月30日向臺北縣政府申請勞資爭議協調，惟協調不成立
  。被上訴人有勞動基準法（下稱勞基法）第14條第5款、第6款
  之情形，伊於94年6月23日以函通知其終止勞動契約。爰依勞
  基法第14條第3項準用第17條之規定，求為命被上訴人給付資
  遣費新臺幣（下同）1,230,180元，及自起訴狀繕本送達翌日
  起加計法定遲延利息之判決。
  被上訴人則以：上訴人於94年5月間表示欲離職，雖經伊慰留
  ，其仍堅持離職，並要求資遣，因其主動離職，不符勞基法資
  遣之規定，但伊於其離職時，仍給付當月薪資、特休假未休工
  資等，未違反勞工法令。伊為考核員工之出勤狀況，訂立「員
  工考勤管理辦法」（下稱考勤辦法），依該辦法，勞工加班須
  經其主管核准，且考勤辦法係工作規則之一部分，其中規定加
  班後擇日補休而不領取加班費，為法所不禁，且已將相關規定
  、表單安裝於公司內部網路，全體員工均得連結查閱、使用。
  上訴人應知悉並遵守公司規定，其依勞基法第14條第1項第5款
  終止勞動契約，於法無據。另上訴人未提出任何加班、補休之
  申請，所提教育訓練通告時間為94年4月16日，依勞基法第14
  條第2項之規定，亦已逾30日之除斥期間而不得再主張等語，
  資為抗辯。
二原審駁回上訴人之請求，上訴人提起一部上訴，聲明：
  (一)原判決關於駁回後開第2項部分廢棄。
  (二)上廢棄部分，被上訴人應給付上訴人1,071,412元，及自起
    訴狀繕本送達翌日起至清償日止，按年息5％計算之利息。
  被上訴人則聲明：上訴駁回。
  〔上訴人就原審敗訴其中158,768元（1,230,180-1,071,412
  ＝158,768）未提起上訴而告確定〕。
三上訴人主張前揭事實，固提出上訴人之投保資料表、勞資爭議
  協調申請書、協調會記錄、存證信函、存摺、教育訓練通知、
  上課人員名單、薪資單等件為證（原審調字卷第5-25頁、訴字
  卷第32-35頁）。兩造就(一)上訴人於82年10月12日起任職被上
  訴人公司，於94年6月23日離職、(二)上訴人於94年6月23日寄發
  存證信函終止兩造間勞動契約、被上訴人已收受該存證信函(三)
  若上訴人之主張有理由，其得請求之資遣費金額為1,071,412
  元等事實不爭執（原審訴字卷第22-23頁）。
四按關於勞動關係領域內，為求經營之效率，有必要將勞動條件
  及服務規律的契約內容予以統一化、定型化之方式來處置，工
  作規則即係雇主為了實現企業營利之目的，對於所僱用之勞工
  ，制定統一之勞動條件及服務規律以維持企業內部秩序。依我
  國現況而言，勞工與雇主間之勞動條件依雇主所訂之工作規則
  所規定之內容而定，已成為勞工與雇主間合意之一種事實上習
  慣，除非勞工有反對之意思表示，否則工作規則之內容即轉化
  成為勞動契約內容之一部分，有拘束勞工與雇主雙方之效力。
  換言之，所謂工作規則，性質上應認為係雇主所提出之勞動條
  件，因勞工明示或默示而成為勞動契約內容之一部分，除有違
  反法律強制或禁止或其他有關該事業適用之團體協約規定外，
  應即有拘束勞雇雙方之效力。被上訴人訂立之考勤辦法規定內
  容，包含員工上、下班作息時間及獎懲事項。上訴人雖主張被
  上訴人未告知考勤辦法規定云云，然查被上訴人於辦公室電腦
  內公布考勤辦法一節，提出電腦網頁畫面及辦公室陳設電腦之
  照片等為證（原審訴字卷第53-61頁），證人即被上訴人公司
  古亭所所長高彥樺於原審到場證稱考勤辦法在員工進入公司時
  均會告知，公司電腦網站亦均有公布，在公司電腦化之前考勤
  辦法是以書面規定，與電腦化後之規定相同等語（原審訴字卷
  第111頁背面）。證人即上訴人任職被上訴人泰山營業所期間
  之下屬吳文銘、王世鋤於原審亦均證稱知道考勤辦法一詞（原
  審訴字卷第67頁背面、第80頁背面、第81頁正面）。上訴人既
  與吳文銘、王世鋤同任職被上訴人泰山營業所，且其又係上開
  二證人之主管，吳文銘、王世鋤尚知悉被上訴人訂有考勤辦法
  ，上訴人斷無不知之理，其主張不知被上訴人訂有考勤辦法云
  云，自無足採。上訴人自進入被上訴人任職迄94年6月23日離
  職時，對考勤辦法內容均無異議，顯然已默示同意考勤辦法為
  兩造勞動契約內容之一部分，揆諸上開說明，自有拘束兩造之
  效力。
五查被上訴人所訂之考勤辦法參、作業程序之八、員工加班規定
  ：(一)員工因業務需要須於下班時間後延長工作時間時，須利用
  加班申請單申請加班事由，並經由主管核准後，方可據以申請
  補休‧‧‧(三)加班自下班後半小時起算，依1：1工時換算補休
  ，須於兩個月休畢」（原審訴字卷第16頁），而勞工有無加班
  之必要，其主管最為瞭解，苟勞工於上班時間怠忽工作，下班
  後方加班完成，圖領加班費，顯非妥適，故有規定勞工加班應
  經其主管核准之必要，則雇主為減少不必要之加班，採預防措
  施，於考勤辦法中規定延長工時應事先申請經同意後始准，於
  法並無不合，是被上訴人訂立之考勤辦法中，要求員工須利用
  加班申請單申請加班事由，並經由主管核准後，方可據以申請
  補休，並無違法之處，亦未違反勞工法令或兩造間勞動契約。
  又依該辦法規定，員工因業務需要須於下班時間後延長工作時
  間，並經申請、主管核准者，得於加班後申請補休而非得請領
  加班費一節，證人吳文銘亦證稱公司對於加班有告知可以補休
  等語、證人即自84年2月至93年5月任職被上訴人之員工陳志峰
  復證述一進公司面試的主管即告知外勤單位不可請領加班費等
  語（見本院卷第67頁背面、第82頁），顯然對外勤營業單位員
  工延長工作時間工作或於例假、休假日工作（即加班），被上
  訴人係採取事後給予補休而非給付延長工作時間工資或例假日
  、休假日工作之加倍工資（即加班費）。參諸行政院勞工委員
  會79年9月21日台 (79）勞動二字第22155號函：「‧‧‧至於
  勞工於延長工作時間後，如同意選擇補休而放棄領取延長工時
  工資，固為法所不禁，惟有關補休標準等事宜亦當由勞雇雙方
  自行協商決定」、87年8月31日台 (87)勞動二字第037426號函
  ：「查勞動基準法第39條規定勞工於休假日工作，工資應加倍
  發給，至於勞工應否於休假日工作及該假日須工作多久，應屬
  於事業單位內部管理事宜。勞工於休假工作後，勞雇雙方如協
  商同意擇日補休，為法所不禁‧‧‧」、86年11月11日 (86)
  台勞動二字第047532號函：「‧‧‧但雇主若欲使勞工於原放
  假之紀念節日出勤工作，以配合政府機關之工時調整，可依勞
  動基準法第39條規定，徵得勞工同意於該休假日出勤工作並加
  倍發給工資，或與勞工協商擇期補休」（原審訴字卷第49- 52
  頁）；另上訴人自認「（上訴人之職務？薪資計算？）營業課
  課長，需負責汽車銷售。有底薪及獎金」、「（上訴人於上班
  時間愈長，就可能銷售愈多的汽車？）就工作性質上是如此」
  （本院卷第86頁背面），再依其提出之存摺薪資對照表所載（
  原審調字卷第26頁），上訴人於93年12月份、94年1月份受領
  之薪資依序為150,995元、211,847元，其中38,287元為底薪，
  其餘依序之112,708元、173,560元為業績獎金，分別為底薪之
  2.9倍、4.5倍強，堪認上訴人加班可為自己增加業績獎金，則
  被上訴人考勤辦法規定員工加班僅得申請補休不得申請加班費
  之規定，既可讓勞工於加班後達到身心休息目的，於員工並無
  不利之情形，亦未低於勞動基準法所規定之最低勞動條件，且
  經兩造合意約定，自無違反勞工法令或兩造間勞動契約。準此
  ，被上訴人抗辯其訂立之考勤辦法未違法，無違反勞工法令或
  兩造勞動契約之情形一節，即為可取。
六上訴人另主張其於94年4月16日、94年6月18日週六之休假日上
  班，未獲被上訴人發給加班費；被上訴人又常利用下班時間開
  會、利用假日上課、出勤等，亦未給付加班費予上訴人云云。
  惟依考勤辦法規定，經核准之加班僅得申請補休，至於未經核
  准者，本非考勤辦法所稱之加班，均如上述，縱上訴人確於上
  開週六之休假日上班，於下班後參與開會、於假日上課、出勤
  等，其亦未舉證證明其曾向被上訴人申請補休未獲准。上訴人
  再主張其無從申請補休云云，並以證人王世鋤之證言為其立證
  方式，證人王世鋤雖於原審雖到場證稱：「‧‧‧我在公司擔
  任業務代表‧‧‧因為我任職不久，所以對書面規定沒有看的
  很仔細，我知道公司就加班是有規定要比照勞基法‧‧‧但是
  我們外勤人員要輸入電腦申請加班、休假的時候沒有辦法輸入
  ‧‧‧」云云（原審訴字卷第80頁背面），然依被上訴人電腦
  網路畫面資料觀之（原審訴字卷第53-58頁），業務代表仍得
  進入電腦系統中申請加班，王世鋤所稱其無法輸入，應係其個
  人電腦操作熟悉與否之問題，尚無由證明被上訴人禁止業務代
  表申請加班，王世鋤之證言自難作為有利於上訴人認定之依據
  ，況依被上訴人提出之94年度申請加班核准之名單，另證人高
  彥樺亦證稱其於94年1月份已申請補休等語（原審訴字卷第92-
  98、112頁），顯見被上訴人之業務代表亦得申請加班，上訴
  人上開主張自無可採，其以被上訴人未給付加班費為由，主張
  被上訴人未給付報酬、違反勞工法令、勞動契約云云，均無足
  採。上訴人又主張考勤辦法規定上班時間為上午8時30分至12
  時、下午13時至17時45分，合計每日上班時間為8時又15分，
  超過勞基法第30條第1項規定之「勞工每日正常工作時間不得
  超過八小時」云云。然按「勞工每日正常工作時間不得超過八
  小時，每二週工作總時數不得超過八十四小時」，為勞基法第
  30條第1項所明定，考勤辦法參、作業程序之一、工作時間規
  定：「(一)週一至週五上班時為上午8：30～12：00，下午13：
  00～17：45，午休一小時（12：00～13：00）」（原審訴字卷
  第15頁），則考勤辦法所訂工作時間為兩週82小時又30分（8
  時15分×10＝80小時又150分，即82小時又30分），未逾上開
  「每二週工作總時數不得超過八十四小時」之規定，是考勤辦
  法上開工作時間之規定，仍無違反勞工法令或兩造勞動契約約
  定之情形。
七綜上所述，被上訴人訂立之考勤辦法其中關於工作時間之規定
  、得擇期補休而不得申請加班費、要求員工須利用加班申請單
  申請加班事由，並經由主管核准後，方可據以申請補休之規定
  ，均無違反勞工法令、勞動契約之情形，被上訴人亦無不依勞
  動契約給付工作報酬之情形，上訴人復未舉證證明其曾向被上
  訴人申請補休遭拒之事實，均難認被上訴人有未給付報酬或違
  反勞工法令、勞動契約之情事。從而，上訴人主張其依勞基法
  第14條第1項第5款、第6款之規定終止勞動契約，依同法第17
  條之規定，請求被上訴人給付上訴人資遣費1,071,412元，及
  自起訴狀繕本送達翌日起至清償日止，按年息5％計算之利息
  ，於法無據，應予駁回。原審駁回上訴人上開本息之請求，理
  由雖有不同，結論則無二致，原判決此部分仍應予以維持，上
  訴意旨指摘此部分原判決不當，求予廢棄，為無理由，其此部
  分上訴仍應予以駁回。
八本件因事證已臻明確，兩造其餘攻擊、防禦方法及所為之立證
  ，與判決之結果不生若何影響，無庸再逐一予以論究，合併敘
  明。
據上論結，本件上訴為無理由，依民事訴訟法第449條第2項、第
78條，判決如主文。
中    華    民    國    95    年    8     月    29    日
                    勞工法庭
                        審判長法  官  沈方維
                              法  官  張競文
                              法  官  湯美玉
正本係照原本作成。
不得上訴。
中    華    民    國    95    年    8     月    29    日
                              書記官  賴淑真


司法院資訊處製作；財團法人民間司法改革基金會備份。
